【裁判字號】    98,訴,2170
【裁判日期】    990202
【裁判案由】    損害賠償
【裁判全文】
臺灣高雄地方法院民事判決              98年度訴字第2170號
原      告  丙○○○○○○
被      告  甲○○
上列當事人間請求損害賠償事件，本院民國99年1 月19日言詞辯
論終結，判決如下：
    主  文
原告之訴及假執行之聲請駁回。
訴訟費用由原告負擔。
    事實及理由
一、原告起訴主張：被告與訴外人乙○○共同趁伊急需金錢週轉
    ，欲以借款方式賺取顯不相當之重利，由伊於民國95年6 月
    28日向被告及乙○○借款新台幣（下同）700,000 元，惟實
    得款項僅567,000 元，並以伊所有坐落屏東縣鹽埔鄉○○段
    126 之2 地號土地（應有部分2 分之1 ，下稱系爭土地）設
    定抵押予乙○○，嗣因伊無力清償高額利息，系爭土地遭乙
    ○○向法院聲請拍賣，致伊喪失所有權。查系爭土地市價3,
    690,000 元，而伊於前曾為系爭土地裝設圍牆支付1,000,00
    0 元、改良土壤支付1,000,000 元、裝設鐵門支出30,000元
    、裝設灌溉深井馬達支出100,000 元，而伊因被告之重利行
    為受有名譽及信用之損失，亦得請求被告給付精神賠償100,
    000 元，扣除系爭土地拍定金額1,290, 000元後，被告尚應
    賠償伊4,630,000 元，為此爰依侵權行為損害賠償之法律關
    係，提起本件訴訟。並聲明：(一)被告應給付原告4,630,000
    元及刑事附帶民事訴訟起訴狀繕本送達翌日起至清償日止按
    年息百分之5 計算之利息；(二)如受不利判決，願供擔保請准
    宣告假執行。
二、被告則以：乙○○係依其與原告之借款契約聲請強制執行，
    系爭土地之拍賣價格則由法院依法進行鑑價後決定，縱與市
    價有落差，亦與伊無關，而原告之前為系爭土地所支付之各
    項金額，與伊並無關連，另原告先前即曾遭債權人聲請強制
    執行，故其信用及名譽並未因此受損，本件原告請求均無理
    由，爰聲明求為判決原告之訴駁回。
三、本件兩造不爭執事項及爭點：
(一)、不爭執事項：
 1、原告於95年6 月30日將系爭土地設定700,000 元之抵押權予
    乙○○，後經乙○○聲請拍賣系爭土地，經臺灣屏東地方法
    院以95年度拍字第835 號裁定准許在案。嗣於96年4 月10日
    由被告代理乙○○執上開裁定聲請強制執行，由臺灣屏東地
    方法院以96年度執字第8674號受理，於96年9 月13日系爭土
    地經以1,290,000 元價格拍定。
 2、被告及乙○○就上開借款予原告之行為，經本院刑事庭以97
    年度易字第1183號認被告係犯重利罪，乙○○部分則判決免
    訴，被告不服上訴，經臺灣高等法院高雄分院以98年度上易
    字第829 號案件審理中。
(二)、爭點：
 1、被告代理乙○○聲請就系爭土地強制執行之舉有無故意或過
    失不法侵害原告之權利？原告是否因此受有系爭土地拍賣價
    格與市價之差額、原告為系爭土地所支付之費用以及名譽、
    信用之損害？
 2、如是，原告所得請求之各項金額應以若干為適當？
四、茲就上開爭點，析述本院得心證之理由如下：
(一)、按侵權行為所發生之損害賠償請求權，以有故意或過失不法
    侵害他人權利為其成立要件，若其行為並無故意或過失，即
    無賠償之可言，第三人所有之財產，如有足以信其屬債務人
    所有之正當理由，則請求查封之債權人，尚不得謂之有過失
    （最高法院49年台上字第2323號、54年台上字第1523號判例
    意旨參照）。
(二)、查原告於95年6 月28日向乙○○借款700,000 元，然乙○○
    僅實際交付567,000 元款項予原告，當場預扣133,000 元，
    其中63,000元為利息，其餘為手續費、介紹費等項目，原告
    並於95年6 月30日將系爭土地設定700,000 元之普通抵押權
    予乙○○等情，業經本院調取97年度易字第1183號刑案卷宗
    核閱屬實，並有系爭土地登記謄本在卷可參，且為被告所不
    爭執，堪信為真。按約定利率，超過週年利率百分之20者，
    債權人對於超過部分之利息，無請求權，民法第205 條定有
    明文。又最高法院29年上字第1306號判例所示見解，自貸與
    金額中預扣利息，該部分既未實際交付借用人，不能認為貸
    與之本金額之一部。依學者主張，利息先扣之消費借貸，如
    約定償還之數額未超過實支數額及依實支數額按法定最高限
    額利率計算利息之總和，固尚非法所不許（參見史尚寬氏著
    債法總論），但其據以計算利息之本金，亦係以實支數為準
    而非以虛數（即約定之償還額）為準，故利息先扣之消費借
    貸，其貸與之本金額應以利息預扣後實際交付借用人之金額
    為準（最高法院63年度第6 次民庭庭推總會議決議(三)意旨參
    照）。乙○○實際交付與原告之款項為567,000 元，依前揭
    決議意旨，原告向乙○○借款之本金僅為567,000 元，而其
    3 個月之利息為63,000元，換算其利息高達年息百分之44
    （小數點2 位以下4 捨5 入，計算式：63,000÷3 ÷567,00
    0 ×12≒0.44），固已逾民法第205 條所定百分之20之最高
    利率上限，惟依前揭法律規定，乙○○僅就超過年息百分之
    20之利息無請求權而已，就借款本金及未逾年息百分之20範
    圍之利息部分，乙○○對於原告確有債權存在，要無疑義。
    又原告與乙○○約定借款清償期為97年7 月27日，屆期原告
    並未清償，有系爭土地登記謄本可參，且為原告所不否認，
    亦堪認定。承上，乙○○既對原告有借款債權存在，且屆期
    未獲清償，則被告代理乙○○聲請就系爭土地予以強制執行
    ，請求就賣得價金分配受償，自屬代理乙○○行使債權之正
    當行為，即無任何故意或過失可言，依前揭判例意旨，自不
    該當於侵權行為之構成要件。至於原告主張乙○○實際貸與
    金額僅為567,000 元，並非700,000 元乙節，乃乙○○強制
    執行受分配金額有無超過借款本金之不當得利問題，要與侵
    權行為無涉，併予指明。
(三)、被告代理乙○○就原告所有之系爭土地聲請強制執行，既非
    屬故意或過失不法侵害原告權利之行為，兩造就本件其餘爭
    點所為之攻擊防禦方法及所提出之證據，本院即無予以審酌
    之必要。
五、綜上所述，被告代理乙○○聲請就系爭土地強制執行拍賣，
    屬被告代理乙○○依法行使債權之正當行為，並無故意或過
    失侵害原告權利可言。從而，原告依侵權行為之法律關係，
    請求被告賠償4,630,000 元及刑事附帶民事訴訟起訴狀繕本
    送達翌日起至清償日止按年息百分之5 計算之利息，為無理
    由，應予駁回。又原告之訴既經駁回，其假執行之聲請亦失
    所附麗，應併予駁回。
六、據上結論，本件原告之訴為無理由，應依民事訴訟法第78條
    條，判決如主文。
中    華    民    國    99    年    2     月    2     日
                  民事第六庭  法  官  林書慧
正本係照原本作成。
如不服本判決，應於送達後20日內，向本院提出上訴狀並表明上
訴理由，如於本判決宣示後送達前提起上訴者，應於判決送達後
10日內補提上訴理由書（須附繕本）。
中    華    民    國    99    年    2     月    2     日
                                書記官  史華齡

司法院資訊處製作；財團法人民間司法改革基金會備份。
